【裁判字號】    96,訴,1569
【裁判日期】    970311
【裁判案由】    拆屋還地
【裁判全文】
臺灣高雄地方法院民事判決              96年度訴字第1569號
原      告  高雄市稅捐稽徵處
法定代理人  丁○○
訴訟代理人  邱明政律師
複 代理 人  宋明政律師
被      告  丙○○
            乙○○
            甲○○
            許玉春即子○○○
            癸○○
            庚○○
            壬○○
            丑○○
            辛○○
            己○○
            戊○○
上列當事人間請求拆屋還地事件，經本院於民國97年2 月26日言
詞辯論終結，判決如下：
    主  文
被告應將坐落高雄市○○區○○段三小段四五地號土地上，如附
圖所示Ｆ部分面積五○點四七平方公尺未保存登記之建物即門牌
號碼高雄市新興區○○○街八十六之一號拆除，將該部分佔用之
土地返還原告。
被告丙○○、乙○○、甲○○應給付原告新台幣參拾貳萬參仟柒
佰元，及自民國九十六年六月二十三日起至清償日止，按年息百
分之五計算之利息。
被告丙○○、乙○○、甲○○應自民國九十六年六月一日起至返
還第一項土地之日止，按月給付原告新台幣伍仟參佰玖拾伍元。
訴訟費用由被告連帶負擔。
本判決於原告以新台幣壹佰零玖萬零肆佰伍拾伍元為被告供擔保
後，得假執行。
    事 實 及 理 由
一、按訴狀送達後，原告不得將原訴變更或追加他訴，但該訴訟
    標的對於數人必須合一確定時，追加其原非當事人之人為當
    事人者，不在此限；民事訴訟法第255 條第1 項第5 款定有
    明文。本件原告請求拆除門牌號碼高雄市新興區○○○街86
    之1 號未保存登記建物（下稱系爭房屋），並系爭房屋為訴
    外人李新岸所有，有系爭房屋稅查詢1 紙可按（本院審卷第
    31頁），而李新岸已於民國71年5 月3 日去世，是原告追加
    李新岸之其他繼承人即許玉春即子○○○、癸○○、庚○○
    、壬○○、丑○○、辛○○、己○○、戊○○為被告，依首
    揭規定，應予准許。又被告甲○○經合法通知，未於最後言
    詞辯論期日到場，並被告許玉春即子○○○、癸○○、庚○○、壬○○、丑○○、辛○○、己○○、戊○○經合法通知
    ，均未於言詞辯論期日到場，核無民事訴訟法第386 條所列
    各款情形，爰依原告之聲請，由其一造辯論而為判決。合先
    敘明。
二、原告主張：
  (一)坐落高雄市○○區○○段三小段45地號土地（下稱系爭土地
    ）為國有地，係訴外人高雄市政府所有，委由原告管理。被
    告之被繼承人李新岸未經原告同意，自67年2 月13日起占用
    系爭土地如附圖所示Ｆ部分，面積50.47 平方公尺，以為搭
    建系爭房屋，雖經原告屢次函催請求拆屋還地，均置之不理
    ，原告再於95年12月26日函請限期於96年3 月9 日前騰空還
    地，亦迄未置理。為此，爰依民法第767 條規定，請求被告
    應將其無權占用原告所有系爭土地如附圖Ｆ部分所示之建物
    拆除，將該佔用部分土地返還原告。
  (二)系爭房屋為被告丙○○、乙○○、甲○○居住使用，並被告
    丙○○、乙○○、甲○○無權占用系爭土地如附圖編號Ｆ部
    分，致使原告受有相當於租金之損害，原告自得依不當得利
    之法則，請求被告丙○○、乙○○、甲○○返還自起訴時回
    溯5 年即91年6 月1 日起至返還土地之日止相當於租金之利
    益。又系爭土地申報地價每平方公尺新台幣（下同）25,655
    元，依高雄市政府處理被告占用市有土地作業要點及高雄市
    市有土地租金率計收規定，按申報地價年息百分之5 計算，
    每年為64,740元（25655 ×50.47 ×5%＝64740） ，自91年
    6 月1 日起至96年5 月31日止，5 年計323,700 元，並自96
    年6 月1 日起至返還系爭土地之日止，按月給付原告5,395
    元（64740 ÷12＝5395）。
  (三)並聲明：(1)被告應將坐落高雄市○○區○○段三小段45地號
    土地上，如附圖所示Ｆ部分面積50.47 平方公尺之建物即門
    牌號碼高雄市新興區○○○街86之1 號拆除，將該佔用部分
    土地交還原告。(2)被告丙○○、乙○○、甲○○應給付原告
    323, 700元，及自起訴狀繕本送達翌日起至清償日止，按年
    息百分之5 計算之利息。(3)被告丙○○、乙○○、甲○○應
    自96年6 月1 日起至返還第一項土地之日止，按月給付原告
    5395元。(4)願供擔保，請准宣告假執行。
三、被告許玉春即子○○○、癸○○、庚○○、壬○○、丑○○
    、辛○○、己○○、戊○○均未於言詞辯論期日到庭，亦未
    提出書狀作何聲明或陳述。被告甲○○未於最後言詞辯論期
    日到場，據其前到庭陳述及被告丙○○、乙○○則均以：系
    爭房屋係伊父親李新岸自日據時代即居住，伊等在系爭土地
    已經佔用50、60年，所以伊等已有使用權，如原告可以給付
    一筆補償金或待伊等有能力，再行搬遷等語置辯。並聲明：
    原告之訴駁回。
四、兩造不爭之事項及簡化之爭點為：
  (一)兩造不爭執事項：
  1.系爭土地為高雄市政府所有，委由原告管理。
  2.系爭房屋占用系爭土地如附圖所示Ｆ部分，迄今仍未拆除，
    又系爭房屋佔用之面積及範圍，業經另案即本院高雄簡易庭
    95年度雄簡字第7857號遷讓房屋事件審理中測量完畢，占用
    系爭土地面積50.47 平方公尺，有高雄市政府地政處新興地
    政事務所土地複丈成果圖在卷可參。
  3.系爭土地自91年6 月起迄今之申報地價均為每平方公尺25,6
    55元。
  4.系爭房屋稅籍資料為李新岸所有，李新岸已於71年5 月3 日
    去世，由被告繼承。
  (二)兩造爭執事項：
  1.系爭房屋占用系爭土地如附圖所示Ｆ部分，有無合法權源？
  2.原告依不當得利規定得請求被告丙○○、乙○○、甲○○
    給付相當於租金之金額為何？
五、前揭不爭執事項，業據原告提出系爭土地登記謄本、高雄市
    政府地政處新興地政事務所土地複丈成果圖、地籍圖謄本（
    本院審卷第8 至10頁）、系爭房屋之房屋稅查詢（本院審卷
    第31頁）、高雄市新興區公告地價表、電子地圖、現場照片
    4 張（本院審卷第52至58頁）、李新岸除戶戶籍謄本、繼承
    系統表（本院審卷第92頁、112 頁）等件為證，且經本院調
    取本院96年度雄簡移調字第58號遷讓房屋等事件卷宗核閱無
    訛，自堪認為真實。茲就兩造之爭點，析述本院得心證之理
    由如下：
  (一)被告占有使用系爭土地有無合法權源？
  1.按所有人對於無權占有或侵奪其所有物者，得請求返還之，
    民法第767 條前段定有明文。依此，以無權占有為原因，請
    求返還所有物之訴，被告對原告就其物有所有權存在之事實
    無爭執，而僅以非無權占有為抗辯者，原告於被告無權占有
    之事實，無舉證責任。被告應就其取得占有，係有正當權源
    之事實證明之。如不能證明，則應認原告之請求為有理由（
    最高法院72年度台上字第1552號判決要旨參照）。查被告既
    對於其所有系爭房屋占用原告管理之系爭土地如附圖所示Ｆ
    部分乙節，並無爭執，且原告既受委託為系爭土地之管理者
    ，自有系爭土地所有權之權能，則揆諸前揭規定及最高法院
    判決要旨說明，原告已就為系爭土地所有人之事實，負其舉
    證責任，則被告自應就其對系爭土地如附圖所示Ｆ部分係有
    權占有一節，予以舉證。經查，被告僅以：伊等在系爭土地
    已占用50、60年，有使用權等語抗辯，然占有使用相當時間
    ，依法並未能取得所謂使用權限，且被告亦未就其取得占有
    係有正當權源之事實，加以舉證以實其說，則依前開說明，
    原告主張被告係無權占有系爭土地等情，核屬正當。
  2.據此，本件原告既為系爭土地之管理人，而被告占用原告所
    有如附圖所示Ｆ部分土地，並無任何合法權源，自屬無權占
    有。從而，原告本於民法第767 條規定，請求被告應將坐落
    高雄市○○區○○段三小段45地號土地上，如附圖所示Ｆ部
    分面積50.47 平方公尺之建物即門牌號碼高雄市新興區○○○街86之1 號拆除，並將該佔用部分土地交還原告，為有理
    由，應予准許。
  (二)原告依不當得利規定得請求被告丙○○、乙○○、甲○○給
    付相當於租金之金額為何？
  1.按無法律上之原因而受利益，致他人受損害者，應返還其利
    益；雖有法律上之原因，而其後已不存在者，亦同。民法第
    179 條定有明文。又按不當得利之法則請求返還不當得利，
    以無法律上之原因而受利益，致他人受有損害為其要件，故
    其得請求返還之範圍，應以對方所受之利益為度，非以請求
    人所受損害若干為準，無權占有他人土地，可能獲得相當於
    租金之利益為社會通常之觀念，是被上訴人抗辯其占有系爭
    土地所得之利益，僅相當於法定最高限額租金之數額，尚屬
    可採；最高法院著有61年台上字第1695號判例意旨可資參照
    。本件係無權占有系爭土地如附圖所示Ｆ部分，已如前述，
    顯已侵害原告之權利，並獲有不當得利，又系爭房屋為被告
    丙○○、乙○○、甲○○居住使用，為兩造所不爭執，依前
    開最高法院判例意旨及民法第179 條之規定，原告自得就被
    告丙○○、乙○○、甲○○占有範圍，計算所得之不當得利
    ，並請求被告返還。
  2.按「城市地方房屋之租金，以不超過土地及其建築物申報總
    價年息百分之10為限」、「第97條、第99條及第101條之規
    定於租用基地建築房屋均準用之」，土地法第97條第1項、
    第105 條分別定有明文。查本件系爭土地申報地價為每平方
    公尺25,655元，有系爭土地登記謄本1 紙及高雄市新興區公
    告地價表1 份在卷可按，並被告係占有使用如附圖Ｆ部分，
    面積50.47 平方公尺，已如前述，是被告占有使用系爭土地
    如附圖Ｆ部分之申報總價計1,294,808 元（計算式：25655
    ×50.47 ＝0000000.85【元以下四捨五入】），復系爭土地
    位於高雄市中心，地處巷內之住宅，北方為中正路，南方為
    民生路，交通便利，有原告提出之電子地圖及現場照片4 張
    可按，是本院審酌系爭土地周圍客觀情事，認原告請求以系
    爭土地申報總價年息百分之5 計算相當於不當得利之租金，
    尚稱妥適。準此，被告丙○○、乙○○、甲○○就系爭土地
    如附圖Ｆ部分相當於租金之不當得利，為每年64,740元（計
    算式：0000 000×5/100 ＝64740.4 【元以下四捨五入】）
    。
  3.準此，被告丙○○、乙○○、甲○○自本件起訴時回溯5 年
    即91年6 月1 日起至96年5 月31日止，就系爭土地如附圖所
    示Ｆ部分受有相當於租金之不當得利計323,700 元（64740
    ×5 ＝323700）。
六、綜上所述，原告本於民法第767 條規定及不當得利之法律關
    係，請求(1)被告應將坐落高雄市○○區○○段三小段45地號
    土地上，如附圖所示Ｆ部分面積50.47 平方公尺之建物即門
    牌號碼高雄市新興區○○○街86之1 號拆除，將該部分土地
    交還原告。(2)被告丙○○、乙○○、甲○○應給付原告323,
    700 元，及自起訴狀繕本送達翌日即96年6 月23日起至清償
    日止，按年息百分之5 計算之利息。(3)被告丙○○、乙○○
    、甲○○應自96年6 月1 日起至返還第一項土地之日止，按
    月給付原告5395元（64740 ÷12＝5395），均有理由，應予
    准許。又原告陳明願供擔保，請准宣告假執行，核無不合，
    茲酌定相當之擔保金額，予以准許。
七、本件事證已臻明確，兩造其餘陳述及攻擊防禦方法經本院斟
    酌後認均不影響本判決之結果，爰不再逐一詳予論述，附此
    敘明。
八、據上論結，原告之訴為有理由，依民事訴訟法第385 條第1
    項前段、第85條第2 項、第390 條第2 項，判決如主文。
中    華    民    國    97    年     3    月    11    日
                  民事第六庭  法  官  洪榮家
正本係照原本作成。
如不服本判決，應於送達後20日內，向本院提出上訴狀並表明上
訴理由，如於本判決宣示後送達前提起上訴者，應於判決送達後
10日內補提上訴理由書（須附繕本）。
中    華    民    國    97    年     3    月    11    日
                              書記官  王紀芸


司法院資訊處製作；財團法人民間司法改革基金會備份。
